【裁判字號】    95,基簡,170
【裁判日期】    950427
【裁判案由】    損害賠償
【裁判全文】
臺灣基隆地方法院民事簡易判決         95年度基簡字第170號
原      告  丙○○
被      告  水世界社區管理委員會
法定代理人  乙○○
訴訟代理人  甲○○
上列當事人間損害賠償事件，本院於95年4月20日言詞辯論終結
，判決如下：
    主  文
被告應回復原告自由進出基隆市○○區○○街八十三號水世界社
區之權利。
原告其餘之訴駁回。
訴訟費用由被告負擔新台幣伍佰元，餘由原告負擔。
   事實及理由要領
壹、程序方面：
    被告之法定代理人即主任委員業於民國95年4月1日變更為乙
    ○○，被告依民事訴訟法第175條規定聲明承受訴訟，核無
    不合，應予准許。
貳、實體方面：
一、原告起訴主張：緣原告配偶薛惠濬於民國90年5月間取得坐
    落基隆市○○區○○街83之3號地下一層建物及土地所有權
    ，並辦理公司登記，將豪氏保全股份有限公司（簡稱豪氏保
    全公司）設址於此，詎94年12月22日被告以水設管字094000
    1002號函告稱，原告及公司所屬員工均非社區「住戶」，不
    能享有住戶權利，亦非被告服務對象，除辦理會客及訪客登
    記外，不得擅自進入社區。惟所謂「住戶」，係指公寓大廈
    之區分所有權人、承租人或其他經區分所有權人同意而為專
    有部分之使用者或業經取得停車空間建築物所有權者；區分
    所有權人除法律另有限制外，對其專有部分，得自由使用、
    收益、處分，並排除他人干涉，公寓大廈管理條例第3條第8
    款、第4條第1項定有明文。依內政部95年1月24日內授營建
    管字第0950800434號函釋：「設立於公寓大廈內之公司行號
    ，係向區分所有權人承租使用該專有部分，該公司行號之負
    責人或員工應屬經區分所有權人同意而為專有部分之使用者
    ，應為住戶……」，故原告與區分所有權人為夫妻，復經區
    分所有權人同意將公司設於上址依法營業，應屬法定之住戶
    ，而原告於90年遷入社區迄被告發函前，均得以住戶身分自
    由進出，被告復按月向原告公司收取管理費並開立收據，現
    卻稱該所有權人之丈夫、承租人、設籍公司負責人非住戶，
    又限制原告及公司所屬員工每日須辦理會客與訪客登記始能
    自由進出專有部分，造成時間耽擱損失、心理上之傷害、鄰
    居住戶誤解側目，且重要客戶來賓質疑是否為合法公司而錯
    失商機，造成業務損失及營運困擾，更明示原告不能享有一
    般住戶之權益，實係違反保護他人之法律與善良風俗，侵害
    原告法律所定之區分所有權人之權利，剝奪原告自由使用及
    進出權；另被告公開以公文書方式指摘原告住戶身分，稱原
    告「角色混淆不自重」，使原告名譽、商譽與住戶權利等均
    受侵害。被告雖稱係原告未辦理住戶登記云云，惟原告配偶
    及其員工均有登記，附註欄登記豪氏保全公司，原告為保全
    公司負責人，亦為住戶，況被告從未告訴原告依規約補登，
    即逕剝奪原告權益，實則若被告要求原告及員工須為詳細登
    記，原告亦願配合等語。並提出薛惠濬戶籍謄本、建物所有
    權狀、土地所有權狀、豪氏保全公司營利事業登記證、豪氏
    公寓大廈管理維護股份有限公司營利事業登記證、被告94年
    12 月22日水設管字第0940001002號函、內政部95年1月24日
    內授營建管字第0950800434號函、管理費收據等件為證。其
    訴之聲明為：(一)被告應回復原告於坐落基隆市○○區○○街
    93號水世界社區自由進出之權利；(二)被告應於聯合報全國版
    廣告版以外之版面公開刊登道歉啟事1天；(三)被告應於水世
    界社區各棟梯口公告欄張貼道歉啟事1週，並賠償新臺幣（
    下同）100元。
二、被告則聲明請求駁回原告之訴，並以以下情詞置辯：依被告
    社區之「公寓大廈住戶規約-住戶須知一」、「公寓大廈住
    戶規約-訪客作業」規定，新住戶須先向總幹事登記相關資
    料；訪客進入大樓時，除應先以對講機查證受訪住戶是否在
    家及是否願受訪，並應辦理登記換證手續並註明時間，此為
    本社區全體之區分所有權人及住戶知悉，並皆有遵守義務與
    權利。而原告丙○○先生先於94年12月10日以「丙○○豪理
    字第001號書函」向本社區管理委員會檢舉「社區保全人員
    對於其本人及成員未能點頭或舉手招呼，欠缺基本禮儀……
    …等等」，經被告向社區大樓管理公司即雄巍公寓大廈管理
    公司（簡稱雄巍公司）詢問，答以「原告住所（基隆市○○
    區○○街83之3號陽光樓）之住戶基本資料中，登記之所有
    人為訴外人薛慧濬，同住住戶楊艷秋，並在備註欄加註豪氏
    保全公司，其他人員並未依規定辦理登記，且其內部人員異
    動頻繁，實難加以辨識」等語。被告乃調閱「本社區最新修
    正之住戶資料（94年4月行文豪氏公寓大廈管理維護公司配
    合執行，94年7月移交）」查證，雄巍公司所言屬實，且經
    調查，並無住戶認識該戶登記之所有權人薛惠濬，為保障社
    區住戶權益，落實門禁管制，確保社區安全，特行文答覆原
    告，希冀原告轉知區分所有權人薛惠濬儘速依據本社區規約
    辦理更正住戶相關資料，在此之前，為確保社區住戶安全，
    針對無登記之人員將視同訪客辦理換證登記。被告之前主任
    委員甲○○並特於實施門禁管制當日（94年12月23日）請假
    返回社區，請保全人員袁基平先生主動至上址告知原告有任
    何問題可立即溝通，原告卻回以「我要找議員、記者來」，
    無任何解決問題誠意，被告無能為力，僅能依規約執行。原
    告雖稱其屬法定住戶云云，然被告認為基於社區管理安全維
    護，原告應主動將上述之證明文件提示被告知悉，並依據社
    區規約辦理相關登記，以共同維護社區秩序，在未辦理住戶
    登記之前，被告實無權力及能力認定原告身分；且社區公共
    區域屬全體區分所有權人之所有，為確保權益，原告理當應
    先依社區規約善盡住戶登記之義務，方可享有進出權利，況
    被告社區屬於單純住宅區，公司設置於此本已造成社區安全
    管理負擔，倘若原告又不願配合社區規約主動辦理各項登記
    手續，實造成住戶住家安全與社區秩序維持之隱憂，屆時若
    因門禁管制不落實而發生原告或其他住戶安全或其他權益受
    損，責任又應由誰負責呢？再者，原告經營之豪氏公寓大廈
    管理維護公司與豪氏保全公司，均為公寓大廈管理維護公司
    ，理當較一般民眾對於社區管理有更深切認識，而在其餘社
    區住戶均全力配合登記住戶資料與門禁管制規定之情形，原
    告反而以訴訟方式希冀推翻社區規約，在未盡登記住戶相關
    資料義務前，享有自由進出社區權利，除心態可議外，實為
    耗費司法資源，不足為取。又，被告自88年成立至今，運作
    正常，相關會議如期召開，財務公開透明，管理費繳交率達
    百分之99，各項會議記錄及社區財務累積逐年升高，獲各界
    肯定，望鈞院能維護全體社區住戶權益，支持社區管理委員
    會依法令及規約辦理相關措施，判決原告敗訴，以維公益等
    語。並提出水世界公寓大廈住戶管理規約、社區住戶須知、
    社區緊急應變須知、歷屆社區區分所有權人會議記錄、原告
    94 年12月10日豪理字第001號函、住戶基本資料表、被告94
    年4月29日水社字第0940000013號函、94年12月22日水社管
    字第0940 001002號函、訪客登記簿等件為證。
三、得心證之理由
    依兩造上開所述，本件之爭點主要在於：(一)原告是否屬於公
    寓大廈管理條例所指之「住戶」？而被告得否依規約之授權
    管理原告自由進出社區之權利？(二)原告可否以其為豪氏保全
    公司負責人之身分，為其員工主張自由進出被告社區之權利
    ？(三)原告有何權利受到侵害？茲分別論述如下：
  一原告是否屬於公寓大廈管理條例所指之「住戶」？而被告得
    否依規約之授權管理原告自由進出社區之權利？
  (一)按住戶係指公寓大廈之區分所有權人、承租人或其他經區分
    所有權人同意而為專有部分之使用者或業經取得停車空間建
    築物所有權者，公寓大廈管理條例第3條第8款著有明文。如
    設立於公寓大廈內之公司行號，係向區分所有權人承租使用
    該專有部分，該公司行號之負責人或員工，應屬經區分所有
    權人同意而為專有部分之使用者，應為住戶；又區分所有權
    人之配偶係經區分所有權人同意，而為專有部分之使用者，
    應為住戶，怠無疑義。另住戶如設籍於同戶居住，得視為經
    區分所有權人同意，業經內政部95年1 月24日內授營建管字
    第0950800434號函、89年5月4日台（89）營署建字第898323
    2號函（參李明洲編著，公寓大廈管理條例判解彙編2004，
    93年自版，頁34）闡釋明晰。經查，依原告所提戶籍謄本、
    建物、土地所有權狀及基隆市政府營利事業登記證所示，其
    為被告社區區分所有權人薛惠濬之配偶，並為設立於被告社
    區內之豪氏保全公司之負責人，應屬經區分所有權人同意而
    為專有部分之使用者，依前所述，應為公寓大廈管理條例所
    指之住戶，自得行使住戶之權利並負擔住戶義務。且原告擔
    任負責人之豪氏保全公司原係承攬被告社區之管理工作，兩
    造契約於94年7月間終止（參被告於本院95年3月29日言詞辯
    論筆錄所述），則被告對於原告為豪氏保全公司負責人乙情
    應已知悉，是被告以原告經通知後不辦理住戶登記為由，否
    定原告為上揭法條所指之「住戶」，自非適法。
  (二)次按有關公寓大廈、基地或附屬設施之管理使用及其他住戶
    間相互關係，除法令另有規定外，得以規約定之；管理委員
    會之職務包括公寓大廈及其周圍之安全及環境維護事項，公
    寓大廈管理條例第23條、第36條第3款定有明文。又，管委
    會有維護公共安全（包括住戶之安寧、門警、防盜、防火設
    備）及社區非常時刻有關機關聯絡事項之職責；為維護社區
    安全，全體住戶應遵守禁止為其他足以妨礙公共安全、公共
    安寧、環境衛生、社區美觀之行為；新住戶須先向總幹事登
    記相關資料，水世界公寓大廈住戶管理規約（簡稱社區規約
    ）93年4月8日修定二版第21條第13款、第4條第24款、規約
    附件水世界社區住戶須知第1款亦有明定。準此，被告為維
    護社區安全、門禁，自得制定其管理方式，則其要求住戶辦
    理住戶登記，應無違法不當可言。惟本件情形，原告所負責
    之豪氏保全公司於94年7月前既長期負責被告社區安全管理
    ，又有盡其住戶之義務即依社區規約第6條規定繳納管理費
    ，有原告提出之管理費收據影本3紙在卷可稽，則被告對於
    原告為被告社區住戶之情形應已知悉有年，縱使原告係因其
    所經營之豪氏保全公司未能繼續取得管理被告社區之保全工
    作，而不配合辦理住戶登記，惟原告既已因前述情形而取得
    住戶身分，衡情被告應可自行將原告列入區分所有權人薛惠
    濬同住家屬名單，繼續維持原告個人可自由進出社區之原狀
    ，對被告社區管理而言並無困難之處，惟被告捨此不為，逕
    以限制原告須經登記方可自由進出社區，是有不當。故原告
    本於其住戶權利請求被告回復其自由進出被告社區之權利，
    為有理由，應予准許。
  二原告可否以其為豪氏保全公司負責人之身分，為其員工主張
    自由進出被告社區之權利？
  (一)按設立於公寓大廈內之公司行號，其員工應屬經區分所有權
    人同意而為專有部分之使用者，應為住戶，有內政部95 年1
    月24日內授營建管字第0950800434號函在卷可稽，則豪氏保
    全公司之員工應為被告社區之住戶無疑，其等自有進出被告
    社區之權利，並有遵守被告社區規約之義務。
  (二)惟當事人之適格為權利保護要件之一，法院得依職權調查之
    ，倘原告或被告就為訴訟標的之法律關係如無訴訟實施權，
    當事人即非適格，原告起訴自係欠缺權利保護要件，應認其
    訴為無理由，法院並得不經言詞辯論，逕以判決駁回其訴（
    最高法院32年上字第160號判例、80年度台上字第2387號判
    決、79年度台抗字第415號裁定、58年度台上字第3534號判
    決參照）。查本件原告係以個人名義起訴，縱使其本身亦為
    豪氏保全公司之負責人，惟公司法人格與自然人人格並不相
    同，原告如何能以個人名義為豪氏保全公司之員工主張自由
    進出被告社區之權利？其當事人顯不適格。且即使原告得為
    其公司員工主張，惟豪氏保全公司員工之情形與原告前揭所
    述狀況有別，蓋依社會現況，一般公司員工經常變動乃為常
    態，若豪氏保全公司之員工不配合被告社區辦理住戶登記，
    被告顯難逐一查證；而維護社區安全，非僅被告之責，應為
    全體住戶共同之責任，則被告為管制門禁，依社區規約要求
    豪氏保全公司「未辦理住戶登記」之員工於進入社區前應為
    訪客登記，顯係維護社區安全所必要之管理，對豪氏保全公
    司之員工應無不當；況原告既於本院95年3月29日言詞辯論
    筆錄陳稱願配合辦理登記，被告亦稱是原告經通知後不去登
    記，方將豪氏保全公司之員工視同訪客請其辦理訪客登記。
    是本件豪氏保全公司之員工只需配合被告社區規約之規定辦
    理住戶登記後，即可自由進出被告社區，實無浪費訴訟資源
    興訟之必要，併予敘明。
  三原告有何權利受到侵害？
  (一)原告稱其因被告公開以公文書方式指摘原告住戶身分，稱原
    告「角色混淆不自重」，使原告名譽、商譽與住戶權、專有
    權等均受侵害，要求被告回復其住戶權利及回復名譽云云。
    惟原告指稱其專有權受侵害部分，按依公寓大廈管理條例第
    4條第1項規定：「區分所有權人除法律另有限制外，對其專
    有部分，得自由使用、收益、處分，並排除他人干涉。」而
    本件被告除要求原告進出社區時須登記，確有增加原告進出
    社區之限制外，並未妨害原告就其經區分所有權人薛惠濬同
    意而使用專有部分即基隆市○○區○○街83之3號地下1樓之
    權利，是原告上開主張，應非可採。至於其進出被告社區之
    權利受侵害部分，原告既為被告社區之住戶，且此事實被告
    應已知悉，已如前述，則被告以原告未辦理住戶登記，要求
    原告須於訪客簿登記並換證後始得進出社區，要屬無理，原
    告要求被告回復其自由進出之權利，為有理由。
  (二)又原告另主張其名譽、商譽受侵害，要求被告登報及公告以
    回復原告名譽乙節，按民法上名譽權之侵害非即與刑法之誹
    謗罪相同，名譽有無受損害，應以社會對個人評價是否貶損
    作為判斷之依據，苟其行為足以使他人在社會上之評價受到
    貶損，不論其為故意或過失，均可構成侵權行為，其行為不
    以廣佈於社會為必要，僅使第三人知悉其事，亦足當之（90
    年台上字第646號判例要旨參照）。準此，縱原告主張被告
    要求原告登記後始能進出社區，並以94年12 月22日水設管
    字第0940001002號函否定原告為社區住戶之事實為真，仍應
    依據該行為及記載內容判斷原告社會上評價是否會因此遭到
    貶損，方能認定被告是否已侵害原告名譽權。然查，一般設
    有門禁管制之社區，住戶多持有大門磁卡，可直接刷卡進出
    ，未有磁卡者，自須經警衛辨識後始得進出，則無大門磁卡
    之人遭要求登記換證後進出應為常事，實難理解如此情事有
    何造成原告名譽受有貶損之處。又被告函文之記載為：「…
    …台端及文內所提所謂『成員』（除上述2員以外）均非本
    社區之住戶，……非經住戶同意，不得擅自進入本社區，訪
    客亦須換證，方可放行……。」、「本會……服務對象亦僅
    有區分所有權人及其同住住戶，台端及文內所提所謂『成員
    』既非所有權人，亦非同住住戶，何能享有相同之權益，來
    函文內所提除有『角色混淆』外，更有影響本會形象之嫌，
    請台端自重，若需更正相關住戶資料，亦請區分所有權人親
    自管理中心辦理，以維社區安全」等語，細繹其文義，乃係
    被告關於「住戶」定義所為主觀判斷之陳述；而其要求原告
    自重之語，係其對原告言行態度感受之形容，或許會令一般
    人對此心生不快之感，惟此應屬表達對他人言行舉止感受之
    主觀評價範疇，與單純辱罵以圖貶損他人格要屬不同，故難
    謂被告上開函文所述言語係已侵害原告名譽、商譽，而使原
    告在社會上之評價因此受到貶損。是原告依此請求被告為回
    復名譽之登報道歉、張貼道歉啟示及賠償100元之損害，均
    無理由，應予駁回。
中    華    民    國    95    年    4     月    27    日
                  簡易庭法  官  林玉珮
以上正本係照原本作成。
如對本判決上訴，須於判決送達後20日內向本院提出上訴狀，上
訴於本院合議庭。
中    華    民    國    95    年    4     月    27    日
                        書記官  洪福基


司法院資訊處製作；財團法人民間司法改革基金會備份。
